臺灣板橋地方法院民事判決　　　　　　　　99年度建字第82號
原　　　告　群逸建材股份有限公司
法定代理人　江麗玲
訴訟代理人　蔡文玉律師
複　代理人　王莊偉
被　　　告　首捷建設股份有限公司
法定代理人　張清泉
訴訟代理人　林樹旺律師
　　　　　　莊志成律師
上列當事人間請求給付工程款事件，經本院於民國100 年2 月22
日言詞辯論終結，判決如下：
    主  文
原告之訴及其假執行之聲請均駁回。
訴訟費用由原告負擔。
    事實及理由
甲、程序方面：
    按訴狀送達後，原告不得將原訴變更或追加他訴，但擴張或
    減縮應受判決事項之聲明者，不在此限，民事訴訟法第255
    條第1項第3款定有明文。本件原告提起訴訟，原訴之聲明第
    1項之金額為新臺幣（下同）1,742,10元，嗣於訴訟進行中
    ，將訴之聲明第1項之金額變更為1,412,203元（見原告於99
    年9月28日所提之民事補充理由狀），核屬減縮應受判決事
    項之聲明，依上揭法條之規定，應予准許。
乙、實體方面：
一、原告主張：
（一）緣被告於民國95年4 月間因建造位於新北市○○區○○街
      36巷口之富春山莊，委請原告群逸建材股份有限公司（原
      名群逸建材股份有限公司）施作該山莊有關之樓梯間牆面
      、地面、梯階等大理石工程。依雙方約定，原告公司應配
      合被告之工地進度分段施作，並於每段工程完成後立即通
      知被告辦理驗收，被告則應於每月30日完成估驗，於其估
      驗完畢後，除保留10% 尾款（俟至所有公共設施完成並驗
      收無誤後付清）外，其餘工程款均以次月10日為付款日。
      詎原告公司嗣已配合被告施作所有工程完竣，並經被告於
      99年1 月間均估驗無誤後，被告竟擅行剋扣應付原告之工
      程款共1,412,203元，迭經原告催討，被告仍拒不付款。
      依兩造承攬契約付款辦法及民法第505條規定，原告自得
      訴請被告給付該短欠之工程款。
（二）對被告抗辯之陳述：
    1.查參酌原證2工程發包承攬書所載，原告承做系爭工程係
      配合被告工地進度分段施作，並於每段工程完成後立即通
      知被告辦理驗收無誤。而原證4之工程估驗請款單乃係被
      告公司就原告提出工地請款單所請每期工程款予以審核估
      驗後，自行制作交付原告公司據以請款使用（正本由被告
      自行留存），業據被告自承不諱，自資作為被告應給付系
      爭工程款項之判斷依據。又原告所提該工程估驗請款單上
      雖有一小部分字跡，係原告公司核帳人員據以核算被告公
      司應付款項時於「旁邊」附帶加註，但並不影響其他被告
      制作之內容，且其他內容既係被告公司審核估驗後所自行
      制作交付原告，其自屬真正無偽。另依上開工程估驗請款
      單所載，至96年8月31日被告估驗為止，累計被告應支付
      原告之估驗金額為18,295,238元（該金額誤差3元應為電
      腦四捨五入所致，正確應為18,295,241元），與原告制作
      之請款明細說明金額符合，於加計被告應付稅金（5%）後
      ，被告應支付原告之工程款總額為19,210,003元。惟依被
      告自提之付款簽收簿所示，被告至99年2月28日止僅實付
      17,797,800元，故被告就其短付之工程款1,412,203元自
      應給付原告。
    2.再查，被告前因本身資金週轉問題，而請求先暫付工程款
      之7成或3成不等，俟全部完工後再一併支付餘款，並於工
      程估驗請款單上註明僅先「支付7成」或「暫付3成」、「
      先暫付1,000,000」或「先暫付800,000」等字，足見被告
      已自認確有短欠原告工程款無誤。而原告施作之每期工程
      均經被告審核估驗無誤後，始由被告制作工程估驗請款單
      交付原告據以請款，當時若有被告不滿意之處亦早經被告
      要求改善，並於各期估驗中扣款確認，被告殊無理由事後
      再擅行任意剋扣原告工程款而不付之理。又原告為維商誼
      ，於抗議無效後亦只得先行收受被告部分支付之工程款，
      俟全部完工後再依被告承認及制作之工程估驗請款單一併
      請求，故被告該短欠工程款之記載，與被告早已估驗完成
      之工程數量全然無涉。況原告公司人員張皓雰等對被告短
      付工程款早有表示異見，原告並於多次派公司人員催討無
      效，則被告諉稱原告無爭議或聲明保留權利，並非實在。
（四）聲明：1.被告應給付原告1,412,203 元，及自99年5 月8
      日起至清償日止按年息5%計算之利息；2.原告願供擔保，
      請准宣告假執行。
二、被告則以下開情詞置辯：
（一）查被告業將系爭工程之全部工程款給付原告，並未積欠原
      告任何承攬報酬。而被告給付原告工程款共計17,797,800
      元，此有原告在被告公司付款簽收簿之簽署及印文可稽。
      又原告所提原證3 所載估驗金額及應付款均係其自行製作
      ，且有上開漏列實收工程款金額之情事，其據以作為本件
      請求之依據，失所附麗。故原告已將工程尾款領取，已如
      上述，果被告尚應給付原告工程款，原告理應於領取工程
      尾款時爭議或作保留其權利之聲明，茲於領取工程尾款外
      ，再空言主張被告尚有工程款未予付清，實違經驗法則。
（二）經查，系爭工程於96年9 月間已幾乎施作完成，故同年月
      21日為第10期之工程計價後，僅係就已施作完成之工程為
      修補，並未再增加施作，並於97年1 月間即由工地先進行
      前此施作工程之初步結算，並發現前此工程數量計算有誤
      ，故於97年1 月10日之工程估驗請款單（第11期）上，就
      第10期之數量（即將第10期工程估驗請款單所載本期累計
      之數量，重製於第11期之前期累計之數量），而於第11期
      之本期完成數量予以調整，並就調整後之數量記載於本期
      完成之金額項下。而參酌第11期工程估驗請款單所載本期
      完成之數量及金額，其中數量部分除1 、5 、10、14、16
      、18、24等7 個工程項目增加數量，但2 、4 、6 、7 、
      11、12、15、21等8 個工程項目則減少數量，其餘3 、8
      、9 、13、17、19、20、22、23、25等10個工程項目則數
      量不變，因上開工程數量增減之結果，其金額亦隨之發生
      變更，本期完成之金額變更為-788,202元，故就第11期工
      程估驗請款單之工程合計欄，於估驗金額之欄內載明前期
      資料為18,295,238元、本期資料為-788,202元及累計資料
      為17,507,036元。
（二）再查，系爭工程每期工程款係由原告依完成施工進度填具
      工地請款單向被告申請，被告工務部門僅就已施工部分為
      大略檢視，並非由雙方工地人員會同測量，故其數量僅係
      粗估，並不精確，至於實際施作數量則俟全部工程完工後
      再作驗收結算，此際始會對工程數量為精確計算，此為工
      程之慣例，蓋各階段工程之施作均有其施工界面，前期工
      程施作之數量其界面為如何，於下一期施工時有無就界面
      重覆施作及重覆計算數量，均存在可能，故每期估驗之工
      程款均僅為粗估，待全部工程完成後再為全部數量之計算
      ，實不必於每期為精細之數量結算。而工程之驗收係全部
      工程完工後才開始進行，工程進行中不會作任何驗收動作
      ，原告所稱每段工程於申請各期估驗款時，均經被告驗收
      云云，並非事實，亦違工程慣例。又每期工程之估驗既係
      粗估，其數量並非精確已如上述，故系爭工程於第11期進
      行驗收之初驗時，發現前此之估驗數量有誤而予以調整，
      並無不符經驗法則之處。故被告於第11期之初驗修正已施
      作數量，並將工程金額累計資料調整為17,507,036元，已
      如前述，被告將第11期工程估驗單交付原告，原告對此調
      整數量及金額之後之第11期工程估驗單內容，並未表示任
      何異議，且據以領取第11期估驗款，對於此後之第12期及
      第13期，亦同此情形，茲於領取工程尾款後，再就前此之
      估驗數量及金額予以爭執，實難令人容認。
（四）聲明：1.原告之訴及其假執行之聲請均駁回；2.如受不利
      判決，被告願供擔保請准宣告免予假執行。
三、查原告主張被告於95年4月間因建造富春山莊，委請其施作
    該山莊有關之樓梯間牆面、地面、梯階等大理石工程，依雙
    方約定，原告公司應配合被告之工地進度分段施作，並於每
    段工程完成後立即通知被告辦理驗收，被告則應於每月30日
    完成估驗，於其估驗完畢後，除保留10%尾款外，其餘工程
    款均以次月10日為付款日，原告已施作所有工程完竣，並經
    被告估驗無誤，被告則已支付其工程款共1,779,7800元等情
    ，業據提出工程發包承攬書影本1份為證，被告對此亦不爭
    執，堪信原告此部分之主張為真實。再原告復主張被告應支
    付原告之工程款總額為19,210,003元，惟被告至99年2月28
    日止僅實付17,797,800元，故被告就其短付之工程款1,412,
    203元，自應給付原告等語，被告則以前開情詞置辯，是本
    件所應審究者，為依兩造所不爭執之工程發包承攬書，原告
    請求給付上揭工程款，是否已符合於請求付款之契約約定要
    件，茲敘述如下。
四、查依系爭工程發包承攬書之總價部分約定為「依實際施作數
    量計算」，有關付款辦法則約定：「１、本工程契約無預付
    款。２、工程款除另有規定外，均依單價明細表所列方式。
    ３、每個月估驗請款乙次（每月30日為估驗日，當月10日為
    付款日）估驗日前需將有關證明文件送請工務所核辦；請款
    時須附足額發票」，此有系爭工程發包承攬書影本1份在卷
    可參，則按當事人主張有利於己之事實者，就其事實有舉證
    之責任，民事訴訟法第277條定有明文，是原告請求給付如
    原證3所載之工程款，而被告則辯稱原證3所載估驗金額及應
    付款均係原告自行製作等語，自應由原告就被告確有積欠其
    如工程請款明細、工程估驗請款單所示之工程款之事實負舉
    證責任。
五、經查，本件原告請求被告給付系爭工程款，固據提出工程請
    款明細、工程估驗請款單等影本為證，惟原告已自陳上述工
    程請款明細說明為原告自行製作，而觀諸前述工程估驗請款
    單各紙其上大都已有以書寫或繕打之方式就金額為記載，並
    經被告公司之公務經理李朝明簽名，然於金額之部分，則或
    有更改而另行註記之情形，原告並自陳該註記部分為被告自
    行填寫，且係於被告公司之公務經理李朝明簽名之後，始更
    改而另行註記，則查，原告對於被告陳稱原告向被告請款之
    程序，為每期工程於原告施作後，向被告請領款項，再由被
    告工地主任製作工程估驗請款單後，交由被告公司公務經理
    李朝明確認，如發現有錯誤時，李朝明會直接修改，並決定
    該期給付原告的工程款金額，而後由工地主任將工程估驗請
    款單交給原告，原告再據以向被告公司財務部門請領工程款
    並附上統一發票之情，俱不爭執，且對於被告所稱上述13紙
    請款單之註記部分均為原告自行填寫，而原告填寫註記係在
    李朝明簽名之後等節，亦不否認（以上均見本院99年12月7
    日言詞辯論筆錄），則原告所稱之工程請款明細係其自行製
    作，而工程估驗請款單之註記部分亦均為原告在被告公司公
    務經理李朝明確認後自行填寫，是更改之部分，顯未經任何
    會銜具名，亦無任何被告公司之簽認，實無從憑之為請求系
    爭工程款之依據。是原告本於工程請款明細、工程估驗請款
    單之記載，起訴請求給付系爭工程款，即屬無據，被告抗辯
    於本契約請款過程中，已將全數工程款給付等語，尚非不可
    採信。
六、綜上所述，原告既無證據證明被告確有積欠其如工程請款明
    細、工程估驗請款單所示之工程款之事實，是原告請求被告
    應給付其1,412,203元，及自99年5月8日起至清償日止按年
    息5%計算之利息，即屬無據，應予駁回。至本件原告既受敗
    訴判決，其假執行之聲請即失所附麗，不應准許。
七、本件判決基礎已臻明確，兩造其餘攻擊防禦方法及舉證，於
    判決結果無影響，毋庸一一論列，附此敘明。
八、結論：原告之訴並無理由，依民事訴訟法第78條，判決如主
    文。
中    華    民    國   100    年    3     月    25    日
                  民事第三庭    法  官  邱靜琪
以上正本係照原本作成
如對本判決上訴，須於判決送達後20日內向本院提出上訴狀。如
委任律師提起上訴者，應一併繳納上訴審裁判費。
中    華    民    國   100    年    3     月    25    日
                                書記官  鄭美莉